【裁判字號】    89,上訴,2766
【裁判日期】    900102
【裁判案由】    侵占等
【裁判全文】
臺灣高等法院刑事判決                          八十九年度上訴字第二七六六號
    上  訴  人
    即  自訴人  丙○
    被      告  甲○○
                乙○○
    共      同
    選任辯護人  賴盛星
右上訴人因被告侵占等案件，不服臺灣臺北地方法院八十八年度自字第六五九號，中
華民國八十九年七月十九日第一審判決，提起上訴，本院判決如左：
    主  文
上訴駁回。
    理  由
一、自訴意旨略以：
（一）被告甲○○、乙○○分別為中國信託銀行城中分行之襄理及經理，自訴人原在
      該分行內有定期存款新台幣（下同）三十萬元，存單號碼 0000000，到期日為
      民國七十九年十一月二日，依電腦資料顯示，該筆定存無解約日，故自訴人於
      八十八年四月間，以電話告知該分行襄理即被告甲○○請求查明，惟其利用前
      往銀行倉庫內調閱該傳單資料時，先行將自訴人在開戶時所留之印鑑卡影印後
      ，持該影本教唆坊間刻印業者，偽造自訴人之印鑑章，蓋於偽造之定存單上，
      並偽造三十萬元定存中途解約單，及偽造傳票載以現金付款，然後將該三十萬
      元侵占入己，並向自訴人詐取傳單資料影印工本費十三紙，每紙五十元，計六
      百五十元，又被告甲○○上揭犯罪行為，事先若非經分行經理即被告乙○○之
      核可，並勾結犯罪，顯然以其一人之力，不可能完成如此層層關卡之犯罪行為
      ，故被告乙○○應與甲○○成為共犯。
（二）依據自訴人向中國信託商業銀行索取之電腦定存主檔查表（以下簡稱電腦定存
      表）第一頁至第十四頁之記載，七十七年以前自訴人之帳號顯係依據定存單號
      碼而竄改，例如依據第一頁第一筆定存單號碼為0000000，則帳號為
      000-00-00000-0-0，以下以此類推，惟查上開資料第十五頁至第二十一頁可知
      ，自七十八年以後，自訴人之帳號則固定為「000-00-00000-0-0」，不僅與七
      十八年以後之存單號碼完全不同，且與自訴人開戶時所留存之印鑑卡之戶號上
      方之「00000-0-0」之記載相符，足見該銀行城中分行從未以定存單號碼作為
      客戶之帳號，是自訴人之帳號於七十七年以前顯遭被告等人竄改無疑。
（三）自訴人所有憑證號碼為944330之定存單，其收益分配金計算清單上卻記載憑單
      號碼為「0 000000」，又上開電腦定存表存單號碼亦為0000000，三者均不一
      致，定存單號碼竟與其他二份清單及電腦資料之號碼相差一百萬號，由此可見
      七十九年一月十五日解約時之定存單為被告等人所偽造。
（四）自訴人開戶時所留存之印鑑卡上開戶日期為七十二年三月十日，惟依據自訴人
      所取得之電腦定存表第一頁顯示，第一筆定存開戶日為七十二年八月三十日，
      是自訴人於七十二年三月十日開戶時所存之一百八十元款項亦遭被告等人侵占
      。
（五）是被告乙○○與甲○○共同涉有刑法第二百十條偽造私文書、第三百三十六條
      第二項業務侵占、第三百三十九條第一項詐欺、第二百零一條偽造有價證券、
      第二百十七條偽造印文、第三百四十二條第一項背信及銀行法第一百二十七條
      等罪嫌云云。
二、按犯罪事實應依證據認定之，無證據不得推定其犯罪事實。又不能證明被告犯罪
    者，應諭知無罪之判決，刑事訴訟法第一百五十四條、第三百零一條第一項分別
    定有明文。又刑事訴訟上證明之資料，無論其為直接證據或間接證據，均須達於
    通常一般之人均不致於有所懷疑，而得確信其為真實之程度，始得據為有罪之認
    定，若其關於被告是否犯罪之證明未能達此程度，而有合理性懷疑之存在，致使
    無從形成有罪之確信，根據「罪證有疑，利於被告」之證據法則，即不得遽為不
    利被告之認定（最高法院七十六年度台上字第四九八六號判例意旨參照），而以
    情況證據（即間接證據）斷罪時，尤須基於該證據在直接關係上所可證明之他項
    情況事實，本乎推理作用足以確證被告有罪，方為合法，不得徒憑主觀上之推想
    ，將一般經驗上有利被告之其他合理情況逕予排除，此觀諸最高法院三十二年度
    上字第六七號判例意旨亦甚明確。
三、查我國刑事訴訟採覆審制，第二審仍為事實審兼法律審，凡屬單一性案件，無論
    為實質上一罪或裁判上一罪，在審判不可分範圍內之事實，俱應依職權加以調查
    審判。本件上訴人即自訴人丙○在本院指被告在同一自訴事實範圍內另涉有偽造
    有價證券、背信及違反銀行法部分，與其於原審自訴所指被告偽造文書、偽造印
    文、業務侵占及詐欺部分，罪名雖有不同，但與其於原審所提自訴之事實相同，
    已據自訴人述之甚詳（見本院八十九年十二月五日筆錄），是本件上訴後，自訴
    人既無增加被告或自訴事實，自非訴之追加，本院自得一併審理，且不受自訴人
    所提罪名之拘束。被告辯護人認自訴人此部分為訴之追加，追加不合法云云，容
    有誤會，合先敘明。
四、訊據被告甲○○、乙○○均堅決否認有自訴人所指情事，辯稱：自訴人二筆號碼
    分別為944330、00000000筆信託憑證，均係逾期解約，解約時經辦人員及主管
    均非被告二人，與被告無何關聯，至號碼0000000之信託憑證，解約事由為中途
    解約，資金流向為自訴人於八十年八月二十二日解約當日以提領現金之方式領走
    。自訴人申請信託憑證、傳票資料每張收取五十元費用，係依據電腦處理個人資
    料保護法相關規定處理，且已入帳，並無自訴人指訴之罪嫌等語。經查：
（一）自訴人所有之(1)憑證號碼944330，金額四十萬元，期間自七十七年六月二十七
      日起至七十八年六月二十七日止之定期信託資金，乃於七十九年一月十五日逾
      期解約，其中三十萬元於同日簽發面額三十萬元之支票，餘十萬七千二百五十
      八元（其中七千二百五十八元為利息）領現；(2)憑證號碼213485，金額三十萬
      元，期間自七十八年五月二日起至七十九年十一月二日止之定期信託資金，乃
      於八十年四月二十三日逾期解約，其中三十萬元本金部分續存同戶名，新憑證
      號碼0000000，餘利息五千零二十三元領現；(3)續存之憑證號碼0000000，金額
      三十萬元，期間自八十年四月二十三日起至八十一年五月二十三日止之定期信
      託基金，則於八十年四月二十三日中途解約，當日領現等事實，有中國信託商
      業銀行八十八年八月十八日城中0000000000號、同年九月二十八日
      城中00000000號、同年十一月十一日城中0000000000號、
      八十九年二月十八日城中八九一０七二００四二號函所附上開號碼之信託憑證
      、收益分配金計算清單、轉帳貸方傳票、活期存款支付申請單、支票、現金支
      出傳票、定期信託資金存入憑單在卷（見原審卷第一四八至一六九頁、三一七
      至三二一頁及證物外放之附件袋）可稽，且經憲兵司令部刑事鑑識中心以透明
 片比對法、特徵歸納比對法之鑑驗方法，鑑驗上開三紙信託憑證於解約時在背
      面所加蓋之「丙○」印文，與留存於該銀行之印鑑卡印文相符，有該中心八十
      九年三月八日（八九）綱得字第０二六八六號鑑驗通知書在卷（見原審卷第三
      二四頁）可按。
（二）被告甲○○於中國信託商業銀行城中分行任職期間，係自八十五年七月一日起
      迄今；被告乙○○於該分行任職期間，係自七十三年九月五日起至八十年八月
      十五日止，及自八十五年七月一日起迄今，有該銀行八十八年九月十六日城中
      八八一０七二０三六九號函附在職證明書附卷（見原審卷第四十三至四十五頁
      ）可憑，茲與上開自訴人指述之信託基金解約日期即七十九年一月十五日、八
      十年四月二十三日、八十年八月二十二日核對可知，被告甲○○既自八十五年
      間始就職於該分行，如何於七十九年、八十年間偽刻印文、偽造文書並侵占自
      訴人指稱之信託基金之款項？自訴人空言指摘，實不足取。又憑證號碼
      0000000 之信託基金解約日期，經核亦非在被告乙○○任職期間之內；而憑證
      號碼944330、0000000號二筆信託基金，均非由被告乙○○承辦或主管解約事
      宜，有信託憑證、中國信託商業銀行八十八年十一月十一日城中000000
      0000號、八十九年二月十八日城中八九一０七二００四二號函文可查（見
      原審卷第一四八、一四九、三一七頁），且該二筆信託基金流向業如上述，自
      無證據足證被告有共同背信、偽造印文、偽造文書、偽造有價證券、業務侵占
      等犯行。至於自訴人提出經鑑驗與原印鑑卡之「丙○」印文相近而不相符之印
      鑑證明書上之印文供原審鑑定參考，有憲兵司令部刑事鑑識中心八十九年三月
      八日（八九）綱得字第０二六八六號鑑驗通知書在卷（見原審卷第三二四頁）
      可按，即有可議。
（三）中國信託商業銀行依據電腦處理個人資料保護法第十六條：「查詢或請求閱覽
      個人資料或製給複製本者，公務機關得酌收費用。前項費用數額由各機關定之
      。」之規定，於客戶申請信託憑證、傳票資料時，每張均收取五十元之費用，
      並出具收據，有該銀行八十八年十一月十一日城中0000000000號函
      及收據在卷（見原審卷第一四八至一六九頁）可憑，被告甲○○、乙○○均係
      該銀行職員，據該銀行內部規定，向自訴人收取資料十三張計六百五十元之費
      用，並非收受佣金、酬金或不當利益，亦無何詐術之施用，自訴人尚無陷於錯
      誤可言；至每張收取五十元之影印資料是否過高，消費者是否不受拘束，乃另
      一問題，不能遽以刑法詐欺及違反銀行法第一二七條收受不當利益之罪相繩。
（四）又中國信託商業銀行自七十八年後，即將信託憑證之憑證號碼由六碼改為八碼
      ，例如原憑證號碼為「944330」六碼，改為「00-000000」八碼，解約所示號
      碼「000-00-000000-0」，其中前面之「107」為分公司代碼，後面之「2」為
      檢查碼，中間之00-000000即為憑證號碼，解約時均以憑證號碼「
      000-00-000000-0」做解約，此有中國信託商業銀行八十九年六月九日城中八
      九一０七二０二０二號函存卷足考（見原審卷第三五六頁）。其次，以自訴人
      所有信託憑證底部印刷體憑證號碼「542539」（原審卷第三七三頁）為例，信
      託金額三十萬元，期間至七十五年三月十一日（到期續存），於七十五年三月
      二十日轉帳，翌日即同年月二十一日之收益分配金計算清單上所示之憑證號碼
      則為「000-00-000000-0」（原審卷第三七四頁），此有該銀行八十九年二月
      十八日城中八九一０七二００四二號函、八十九年六月九日城中八九一０七二
      ０二０二號函及所附二十一筆自訴人所有之信託憑證、定期信託存入憑單、轉
      帳貸方傳票、收益分配金計算清單附卷（見原審卷第三一七至三二一、三五六
      至四一二頁）可稽，由此足徵，自訴人所提電腦定存表（原審卷第六二頁）上
      所示之「帳號000-00-00000-0-0」，實即為「憑證號碼」，職是，殊不得以該
      銀行七十八年間電腦改制，或將憑證號碼六碼改為八碼之記載，遽認據此製作
      之電腦定存表、收益分配分計算清單等，有何不實之情事。
（五）再者，自訴人以信託憑證號碼944330，於七十九年一月十五日解約時之定存單
      其收益分配計算清單上卻記載0000000，並其電腦定存表上存單號碼亦記載為
      0000000，三者均不一致，彼此間之號碼相差一百萬號，認係偽造無疑云云。
      惟查中國信託商業銀行所發給客戶之信託憑證號碼，係按流水號碼編排，由小
      而大，此觀歷年來自訴人之信託憑證號碼係由小而大，且無重複號碼即明（見
      原審卷第四五八頁定期存款戶丙○存款往來情形表）。而自訴人之信託憑證號
      碼944330號共六碼，該六碼為中國信託銀行於民國七十八年電腦改制前所印妥
      之信託憑證編號，嗣於七十八年該銀行為因應實際需要及電腦改制後，即將信
      託憑證號碼改為八碼，已見前述，故而於民國七十九年一月十五日系爭之信託
      憑證解約時，在收益分配計算清單上所記載之信託憑證號碼前加上一碼成為「
      00000000」共八碼，此純係該銀行之業務量增加而將電腦改制之故，至於七十
      八年改制前中國信託銀行所印妥之信託憑證於用罄前，該銀行仍繼續發給六碼
      之信託憑證予客戶，自無任何不法可言。是自訴人所指該六碼之信託憑證係中
      國信託銀行所發行，並非由被告所偽造，自訴人以此指控被告涉有偽造文書或
      偽造有價證券之罪嫌，即屬無據。另自訴人指述其於七十二年三月十日開戶時
      之一百八十元遭被告侵占云云，惟斯時被告二人尚未至中國信託商業銀行就職
      ，亦查無其他積極證據足認被告有何侵占之事實。
（六）自訴人雖迭稱：憲兵司令部之上述鑑定報告，並無鑑定經過之比對圖片，該鑑
      定不具證據力云云。惟經本院函請該鑑定機關說明鑑定之過程及結果，據憲兵
      司令部以八十九年十月十六日八九綱得字第一三七七八號函覆略稱：「：：二
      、印文就是印鑑蓋出來的文字圖記。印文的鑑定與筆跡鑑定是不同的，因為印
      鑑是刻製的且有一定的文字與圖案，不致隨意改變。固然有時因受外界因素影
      響而產生若干變化，但對於鑑定並無多大妨礙，所以印文鑑定的結果是絕對可
      信的。本件鑑析步驟：一初步觀察：送鑑資料均為原本，惟印鑑證明上「丙○
      」印文用印時間為59.01.29.日，印鑑卡為72.01.15.、80.04.23.、80.08.22
      日，彼此時間均有差距，但印文紋路均尚清晰，待進一步比對。二資料分類：
      (一)送鑑編號944330號中國信託投資公司資金憑證背面「丙○」印文編號為--Ａ
      (二)送鑑編號00000000號中國信託投資公司資金憑證背面「丙○」印文編號為--
      Ｂ(三)送鑑編號00000000號中國信託投資公司資金憑證背面「丙○」印文編號為
      --Ｃ(四)送鑑印鑑證明上「丙○」印文編號為--Ｄ，印鑑卡上「丙○」印文編號
      為--Ｅ。三投影片比對：(一)送鑑資料Ａ、Ｂ、Ｃ、Ｄ、Ｅ均為陽文刻印，經重
      疊比對可發現Ａ、Ｂ、Ｃ分別與Ｅ印文間之紋路、邊框等均大致吻合。(二)資料
      Ｄ雖有沾墨過多之情形，但大致上仍算均勻，分別與Ａ、Ｂ、Ｃ重疊比對可發
      現彼此涵蓋範圍不對稱或無法涵蓋。四特徵比對：(一)資料Ａ、Ｂ、Ｃ""字左
      上角直筆處比例均較短；Ｅ有相同情形；Ｄ則無。(二)資料Ａ、Ｂ、Ｃ"之"字左
      、右二直筆收筆處相對位置均呈左高右低之情形；Ｅ有相同情形；Ｄ則無。(三)
      資料Ａ、Ｂ、Ｃ"印"字左下角折筆處均有切角；Ｅ有相同情形；Ｄ則無。(三)資
      料Ａ、Ｂ、Ｃ"印"字下方折筆處均呈銳角；Ｅ有相同情形；Ｄ則無。結論：送
      鑑三紙中國信託投資公司資金憑證背面「丙○」印文與印鑑卡上「丙○」印文
      均相符；與印鑑證明上「丙○」印文則均不相同。」等語，並有鑑定經過之比
      對圖片附卷（均附本院卷）為憑，則憲兵司令部刑事鑑識中心既已詳述鑑定之
      過程，並有比對圖片在卷為證，是該中心八十九年三月八日（八九）綱得字第
      ０二六八六號之鑑驗通知書（見原審卷第三二四頁）之鑑定結果自有其證據力
      ，而得作為本院認定事實之依據。
（七）又自訴人以其信託憑證號碼為0000000之定存，係以現金付款，但其信託憑證
      及傳票等皆以「轉帳」方式處理，並非現金付款，被告詐稱上訴人提領現金，
      顯已觸犯刑法第三百四十二條第一項之背信罪云云。惟查有關自訴人信託憑證
      號碼0000000之定存，於八十年八月二十二日辦理解約時，被告等並未在中國
      信託銀行城中分行任職，已見前述，是自訴人指控被告等上述犯罪事實自屬無
      據。再有關上開信託憑證號碼為0000000，金額三十萬，期間自八十年四月二
      十三日起至八十一年五月二十三日之定期信託資金，於民國八十年四月二十二
      日解約，當日領現等情，有中國信託商業銀行八十九年二月十八日函及其所附
      傳票在卷可憑（見原審卷第三一七至三二一頁），至於傳票上載為轉帳，係因
      上開信託憑證於八十年八月二十二日解約時，已領訖三個月之利息，該利息則
      係每月匯入台北市銀行公庫部活期存款林浩（自訴人之父）帳戶，因該利息係
      按該筆信託憑證定存十三個月期（自八十年四月二十三日至八十一年五月二十
      三日止計十三個月）期滿之年利率（百分之十）計付，於八十年八月二十二日
      中途解約時，應以存滿之三個月期利率給付其存滿的一一九天利息，故收回已
      付之利息計算出其真正給付之金額後，其本利以「臨時存欠」科目付現之事實
      ，有定期信託資金憑證、收益分配金計算清單、轉帳貸方傳票、收益分配金收
      回清單附卷為證（附本院卷之被告八十九年十二月十八日辯護意旨狀所附附件
      一），而傳票上載有轉帳之文句，乃係就已經支付之三個月利息作收回之作帳
      方式，並非該信託基金全部款項以轉帳處理。是自訴人認被告等明知係轉帳，
      竟詐稱上訴人提領現金，顯已觸犯刑法第三百四十二條第一項之背信罪云云，
      殊屬誤會。且本件被告等於上開信託憑證辦理解約當時，既未受信託人之委託
      處理事務，被告亦無為自己或第三人不法利益或損害自訴人利益之意圖或行為
      ，則被告要無觸犯背信罪責可言。
（八）再自訴人雖稱其於七十三年九月十五日至八十二年四月二十八日長期居留美國
      云云，但以自訴人名義之信託資金自七十二年八月三十日開戶時起，曾陸續辦
      理續存及領取利息收益，前後達二十筆之多，此有定期存款戶丙○存款往來情
      形表附卷足稽（見原審卷第四五八頁），足見上述信託資金之續存及領取利息
      ，並非由自訴人所親為，是不能以系爭定期信託資金於辦理解約時，自訴人尚
      在美國，即謂係被告所冒領。
（九）又本件事證已明，自訴人猶聲請將印鑑卡及上述定存單另送刑事警察局、法務
      部調查局鑑定；將定存單之號碼送由中央存保公司鑑定，並函查中國信託銀行
      之「金檢記錄」是否有職員領客戶存款之案件及搜索扣押中國信託商業銀行
      其他客戶於七十八年度以前之信託憑證以調查是否存單號碼為六碼，經核尚無
      必要，至本院依自訴人聲請訊問證人丁○○證稱：「（問：電腦的號碼改碼，
      定存單六碼改為八碼有無可能？開戶號碼是五位數字，電腦上的帳號是以定存
      單作為帳號有無可能？）要看各銀行的作業方式。」、「（問：據被告辯稱由
      六碼改為八碼有無可能？）電腦上改來改去有可能，因為容量可能變大。」等
      語（見本院八十九年十二月五日筆錄），亦不能證明被告有自訴人所指之犯行
      ，均併此敘明。
五、綜上各情，被告甲○○、乙○○上述所辯，應屬有據。此外，復查無其他積極之
    證據足以證明被告二人確有自訴人所指之犯行，揆諸前開說明，被告二人被訴之
    犯罪，自均屬不能證明。
六、原審因而以不能證明被告二人犯罪，諭知被告二人無罪之判決，經核並無不合。
    自訴人上訴意旨，仍執前詞，其指摘原判決不當，為無理由，應予駁回。
七、據上論斷，應依刑事訴訟法第三百六十八條，判決如主文。
中      華      民      國    九十      年      一      月      二      日
                              臺灣高等法院刑事第四庭
                                  審判長法  官  蔡  永  昌
                                        法  官  許  宗  和
                                       法  官  徐  昌  錦
右正本證明與原本無異。
自訴人如不服本判決應於收受送達後十日內向本院提出上訴書狀，其未敘述上訴之理
由者並得於提起上訴後十日內向本院補提理由書（均須按他造當事人之人數附繕本）
。
                                        書記官  吳  金  來
中      華      民      國    九十     年     一       月     三       日


司法院資訊處製作；財團法人民間司法改革基金會備份。
